---
title: "Лабораторна робота №8. Побудова ARIMA-моделі часового ряду і прогнозування на її основі (short version)"
author: "[Секретарюк В. О.](https://github.com/SquireUA), `r format(Sys.time(), '%Y')`"
date: "`r Sys.Date()`"
output:
#   pdf_document:
#     highlight: tango
#     toc: yes
#   word_document:
#     highlight: tango
#     toc: yes
  html_notebook:
    toc: yes # генерація змісту документу
    toc_float: true
    highlight: tango # Колір підсвічування коду
fontsize: 12pt # розмір шрифту
header-includes:
 \usepackage[T2A]{fontenc}
 \usepackage[utf8]{inputenc}
editor_options: 
  chunk_output_type: console # вивід результатів обчислень на консоль
---

__Мета:__ _Подубова ARIMA-моделей та прогнозування на їх основі засобами мови програмування R._ 

### Динаміку щоквартальних процентних змін у споживчих витратах США.

```{r}
#install.packages("fpp2")
#install.packages("forecast")
library(ggplot2)
library(fpp2)
library(forecast)

fit <- uschange[,"Consumption"]

autoplot(fit) +
  xlab("Year") + ylab("Quarterly percentage change")
```

ЧАКФ
```{r}


fit |> 
  ggPacf()
```

АКФ
```{r}
fit |> 
  ggAcf()
```

AR(1)

```{r}


(fit2 <- Arima(uschange[,"Consumption"], order=c(1,0,0)))

fit2 %>% 
  forecast(h=10) %>% 
  autoplot(include=80)
```

MA(1)

```{r}
(fit3 <- Arima(uschange[,"Consumption"], order=c(0,0,1)))

fit3 %>% 
  forecast(h=10) %>% 
  autoplot(include=80)
```

Модель, знайдена автоматичною процедурою(AR(1), MA(3))
```{r}
(fit4 <- auto.arima(uschange[,"Consumption"], seasonal=FALSE))

fit4 %>% 
  forecast(h=10) %>% 
  autoplot(include=80)
```

Автоматична процедура вибрала AR(1) через один значний лаг в ЧАКФ і MA(3) через три значні лаги в АКФ

AR(2), MA(2)
```{r}
(fit5 <- Arima(uschange[,"Consumption"], order=c(2,0,2)))

fit5 %>% 
  forecast(h=10) %>% 
  autoplot(include=80)
```

Я вважаю AR(2), MA(2) хорошою моделю, тому що всі її значення()

#### Динаміку щорічної кількості випадків чоловічого безпліддя в Україні за наявний період.

```{r}
library(rio)
library(dplyr)


barrenness <- import("data/infertility.xlsx")

mb <- barrenness |> 
  filter(`Стать` == 'ч') |> 
  select(-Стать)


mb2 <- data.frame(t(mb[-1]))
colnames(mb2) <- mb[, 1]

mb2.sum <-apply(mb2,1,sum)

mb3 <-cbind(mb2,mb2.sum)

colnames(mb3)[28] ="Україна"

tsmb <- ts(mb3 |> select(Україна), start=1993)

autoplot(tsmb)
```

Після 2005 року бачимо тенденцію на зростання випадків чоловічого безпліддя

```{r}
tsmb |> 
  ggPacf()
```

На ЧАКФ бачимо один значний лаг

```{r}
tsmb |> 
  ggAcf()
```

АКФ пказує нам тенденцію, яка швидко спадає

Продиференцюємо числовий ряд і подивимся на ЧАКФ і АКФ 

```{r}
tsmb.d <- tsmb |> 
  diff()

tsmb.d |> 
  autoplot()
```

```{r}
tsmb.d |> 
  ggPacf()
```

```{r}
tsmb.d |> 
  ggAcf()
```

#### Будуємо ARIMA моделі

ARIMA(1,0,0)

```{r}
(fit1 <- Arima(tsmb, order=c(1,0,0)))
```

ARIMA(0,0,1)

```{r}
(fit2 <- Arima(tsmb, order=c(0,0,1)))
```

ARIMA(1,1,0)

```{r}
(fit3 <- Arima(tsmb.d, order=c(1,0,0)))
```

ARIMA(0,1,1)

```{r}
(fit4 <- Arima(tsmb.d, order=c(0,0,1)))
```

ARIMA(1,1,1)

```{r}
(fit5 <- Arima(tsmb.d, order=c(1,0,1)))
```

Вибираємо ARIMA(1,1,1) через два значющіх показника ar1 та ma1

#### Будуємо прогнози на 3 рози вперед

```{r}
fit5 %>% 
  forecast(h=3) %>% 
  autoplot()
```


