---
title: "Лабораторна робота №2. Маніпулювання даними"
author: "[Секретарюк В. О.](https://github.com/SquireUA), `r format(Sys.time(), '%Y')`"
date: "`r Sys.Date()`"
output:
#   pdf_document:
#     highlight: tango
#     toc: yes
#   word_document:
#     highlight: tango
#     toc: yes
  html_notebook:
    toc: yes # генерація змісту документу
    toc_float: true
    highlight: tango # Колір підсвічування коду
fontsize: 12pt # розмір шрифту
header-includes:
 \usepackage[T2A]{fontenc}
 \usepackage[utf8]{inputenc}
editor_options: 
  chunk_output_type: console # вивід результатів обчислень на консоль
---

__Мета:__ _Засвоєння принципів, знайомвство з інструментами та набуття навичок манпулювання даними (__wrangle__) засобами мови програмування `R` та колекції пакетів `tidyvers`._ 

### Імпорт даних

```{r}
# install_formats() #інсталяція додаткових компонентів пакету rio

library(rio)
df <- data.frame(x = 1:6, y = rnorm(6))

export(df, "data/df_data_frame.txt")
dfImp <- import("data/df_data_frame.txt")
dfImp

```

```{r}

data("mtcars") #підключення стандартного набору даних mtcars
head(mtcars)
export(head(mtcars), "data/mtcars.dta")
convert('data/mtcars.dta', 'data/mtcars.csv')
import("data/mtcars.csv")

```

#### Імпорт з реляційних баз даних

```{r}
#install.packages("dbplyr")
#install.packages("RSQLite")

library(dbplyr)
library(dplyr)
library(RSQLite)

#my_db <- src_sqlite("data/my_db.sqlite3", create = T)
#head(my_db)
```

```{r}
#install.packages("nycflights13")
library(nycflights13)
#flights_sqlite <- copy_to(my_db, flights, temporary = FALSE, 
#                           indexes = list(c("year", "month", "day"), "carrier", "tailnum"))
#head(flights_sqlite)
```

```{r}
con <- DBI::dbConnect(RSQLite::SQLite(), path = "data/my_db.sqlite3")
flights_sqlite <- copy_to(con, nycflights13::flights, "flights",
        temporary = FALSE, 
        indexes = list(
          c("year", "month", "day"), 
          "carrier", 
          "tailnum",
          "dest"
        )
)

head(flights_sqlite)
```

```{r}
DBI::dbDisconnect(con)
```

### Приведення даних до охайного вигляду

```{r}
#install.packages("tidyverse")
library(tidyverse)
```

```{r}
# відносний критерій на 10000
table1 %>%  # стандартний набір даних
  mutate(rate = cases / population * 10000) # обчислення нового поля
```

```{r}
# кількість випадків на рік
table1 %>% 
  count(year, wt = cases)
```

```{r}
# Візуалізація динаміки зміни кількості випадків з часом
library(ggplot2)
ggplot(table1, aes(year, cases)) + 
  geom_line(aes(group = country), colour = "white") + 
  geom_point(aes(colour = country))+
  theme_dark()
```

#### Завдання на самостійну роботу.

Побудувати динаміку відносного критерію rate кількості захворювань по роках для кожної держави.

```{r}
table1 %>%  # стандартний набір даних
  mutate(rate = cases / population * 10000) |> 
  ggplot(aes(year, rate)) +
  geom_line(aes(group = country), colour = "white") + 
  geom_point(aes(colour = country))+
  theme_dark()
```

### Gathering

```{r}
table4a
```

```{r}
table4a %>% 
  gather(`1999`, `2000`, key = "year", value = "cases")
```

```{r}
tidy4a <- table4a %>% 
  gather(`1999`, `2000`, key = "year", value = "cases")
tidy4b <- table4b %>% 
  gather(`1999`, `2000`, key = "year", value = "population")
dplyr::left_join(tidy4a, tidy4b)
```

#### Завдання на самостійну роботу

Виконати попереднє завдання, базуючись на таблицях `tidy4a` і `tidy4b` з використанням потокового оператора.


```{r}
dplyr::left_join(table4a |> 
                  gather(`1999`, `2000`, key = "year", value = "cases")
                 ,table4b |> 
                   gather(`1999`, `2000`, key = "year", value = "population")) |> 
  mutate(rate = cases / population * 10000) |> 
  ggplot(aes(year, rate)) +
  geom_line(aes(group = country), colour = "white") + 
  geom_point(aes(colour = country))+
  theme_dark()
```

### Spreading

```{r}
table2
```

```{r}
table2 %>%
    spread(key = type, value = count)
```

### Separating

```{r}
table3
```

```{r}
table3 %>% 
  separate(rate, into = c("cases", "population"))
```

### Uniting

```{r}
table5
```

```{r}
table5 %>% 
  unite(year, century, year, sep = "")
```


### Пропущені значення

Пропущені значення (__missing value__) у наборах даних можуть бути двох видів: _явні_ (позначені як `NA`, `Not Available`) і _неявні_ (просто не представлені у даних). Такі дані називаються _некомплектні_.   
Нижче наведено приклад, який це ілюструє.  

```{r}
stocks <- tibble(
  year   = c(2015, 2015, 2015, 2015, 2016, 2016, 2016),
  qtr    = c(   1,    2,    3,    4,    2,    3,    4),
  return = c(1.88, 0.59, 0.35,   NA, 0.92, 0.17, 2.66)
)
stocks
```

Дані за четвертий квартал 2015 явно відсутні про що свідчить відповідне значення. Дані за перший квартал не внесені у таблицю, тобто відсутні неявно, але відсутність можна помітити після відповідної траснформації.  

```{r}
stocks %>% 
  spread(year, return)
```

Виявити множину некомплектних даних можна також з використанням функції `complete()`.  

```{r}
stocks %>% 
  complete(year, qtr)
```


Проблема некомплектних даних вирішується двома шляхами: виключенням некомплектних спостережень, або імпутацією пропущених значень іншими значеннями, виходячи з певної моделі.  

```{r}
stocks %>% 
  spread(year, return) %>% 
  gather(year, return, `2015`:`2016`, na.rm = TRUE)
```

У випадках, коли це доцільно, можна використовувати функцію `fill()`, яка заповнює пропущенні значення, взявши значення з останньої заповненої клітинки:  

```{r}
df <- data.frame(Month = 1:12, Year = c(2000, rep(NA, 11)))
df
df %>% fill(Year)
```

### Трансформація

```{r}
# Вибірка рядків таблиці
library(dplyr)

starwars %>% 
  filter(species == "Droid")
```

```{r}
# Вибірка полів таблиці
starwars %>% 
  select(name, ends_with("color"))
```

```{r}
# Створення нового поля у таблиці з послідуючою вибіркою
starwars %>% 
  mutate(name, bmi = mass / ((height / 100)  ^ 2)) %>%
  select(name:mass, bmi)
```

```{r}
# Сортування даних
starwars %>% 
  arrange(desc(mass))
```

```{r}
# Обчислення агрегатів з попереднім групуванням по полю species
starwars %>%
  group_by(species) %>%
  summarise(
    n = n(),
    mass = mean(mass, na.rm = TRUE)
  ) %>%
  filter(n > 1)
```

### Індивідуальні завдання на лабораторну роботу

####Динаміку зміни населення України за роками

```{r}

library(rio)
library(tidyr)
library(ggplot2)

db <- import("data/ukrpopl.csv")
country <- db |> 
  select("Country Name", "1990 [YR1990]":"2023 [YR2023]") |> 
  gather("1990 [YR1990]":"2023 [YR2023]", key = "year", value = "population")
country$year <- substr(country$year, 9, nchar(country$year)-1) |> 
  as.numeric()

country |> 
  filter(`Country Name` == "Ukraine") |> 
  ggplot(aes(year, population)) +
  geom_line(aes(group = `Country Name`), colour = "white") + 
  geom_point(aes(colour = `Country Name`))+
  theme_dark()
```

####Динаміку зміни населення України по кожній області окремо за роками

```{r}
library(tidyverse)
library(rvest)

region <- read_html("https://uk.wikipedia.org/wiki/%D0%86%D1%81%D1%82%D0%BE%D1%80%D0%B8%D1%87%D0%BD%D0%B0_%D0%B4%D0%B5%D0%BC%D0%BE%D0%B3%D1%80%D0%B0%D1%84%D1%96%D1%8F_%D0%A3%D0%BA%D1%80%D0%B0%D1%97%D0%BD%D0%B8") |> 
  html_element(xpath = '//*[@id="mw-content-text"]/div[1]/table[5]') |>
  html_table() |> gather(рік, населення, `1926`:`2014`) |> subset(grepl("область", регіон))

region |> 
  ggplot(aes(рік, населення)) +
  geom_line(aes(group = регіон), colour = "white") + 
  geom_point(aes(colour = регіон))+
  theme_dark()


```

####Динаміку зміни тривалості життя населення України по статі за роками

```{r}

lifetime <- read_html("https://uk.wikipedia.org/wiki/%D0%A2%D1%80%D0%B8%D0%B2%D0%B0%D0%BB%D1%96%D1%81%D1%82%D1%8C_%D0%B6%D0%B8%D1%82%D1%82%D1%8F_%D0%B2_%D0%A3%D0%BA%D1%80%D0%B0%D1%97%D0%BD%D1%96") |> 
  html_element(xpath = '//*[@id="mw-content-text"]/div[1]/table[4]') |>
  html_table() |> 
  gather(Рік, "Тривалість життя", `1950`:`2019`)

colnames(lifetime)[which(names(lifetime) == "")] <- "Стать"
lifetime$`Тривалість життя` <- parse_number(lifetime$`Тривалість життя`, locale = locale(decimal_mark = ","))
lifetime$`Рік` <- as.integer(lifetime$`Рік`)
lifetime |> 
  ggplot(aes(Рік, `Тривалість життя`)) +
  geom_line(aes(group = Стать), colour = "white") + 
  geom_point(aes(colour = Стать))+
  theme_dark()
```

####Динаміку зміни народжуваності та смертності населення України за роками.

```{r}
birthdeath <- import("data/birthdeath.csv")

birthdeath$DateTime <- substr(birthdeath$DateTime, start = 1, stop=4)
colnames(birthdeath)[which(names(birthdeath) == "DateTime")] <- "Рік"
birthdeath |> 
  gather(Тип, Число, Народжених, Померлих) |> 
  ggplot(aes(Рік, Число)) +
  geom_line(aes(group = Тип), colour = "white") + 
  geom_point(aes(colour = Тип))+
  theme_dark()
```

