---
title: "Лабораторна робота №2. Маніпулювання даними"
author: "[Секретарюк В. О.](https://github.com/SquireUA), `r format(Sys.time(), '%Y')`"
date: "`r Sys.Date()`"
output:
#   pdf_document:
#     highlight: tango
#     toc: yes
#   word_document:
#     highlight: tango
#     toc: yes
  html_notebook:
    toc: yes # генерація змісту документу
    toc_float: true
    highlight: tango # Колір підсвічування коду
fontsize: 12pt # розмір шрифту
header-includes:
 \usepackage[T2A]{fontenc}
 \usepackage[utf8]{inputenc}
editor_options: 
  chunk_output_type: console # вивід результатів обчислень на консоль
---

__Мета:__ _Засвоєння принципів, знайомство з інструментами та набуття навичок експлораторного (розвідувального) аналізу даних засобами мови програмування R та колекції пакетів `dplyr`, `ggplot2`, `desctable`, `GGally`, `corrplot`, `PerformanceAnalytics`, `FactoMineR`, `factoextra`, `desctable`, `ade4`, `psych`, `smacof`, `WVPlots`, `caret`, `car`._ 

### Варіація

#### Візуалізація розподілу

```{r}
library(tidyverse)
library(ggplot2)
ggplot(data = diamonds) +
  geom_bar(mapping = aes(x = cut))
```

Частоту для кожного значення категоріальної змінної можна обчислита, наприклад, так:

```{r}
diamonds %>% 
  count(cut)
```

Для неперервної змінної доцільно побудувати гістограму:

```{r}
ggplot(data = diamonds) +
  geom_histogram(mapping = aes(x = carat), binwidth = 0.5)
```

Інтервальна таблиця частот, що відповідає гістограмі, може бути обчислена так:

```{r}
diamonds %>% 
  count(cut_width(carat, 0.5)) 
```

Можна побудувати шістограму для певної долі значень:

```{r}
smaller <- diamonds %>% 
  filter(carat < 3)
  
ggplot(data = smaller, mapping = aes(x = carat)) +
  geom_histogram(binwidth = 0.1)
```

Часто буває доцільно поудвати серія гістограм для різних груп спостережень:

```{r}
ggplot(data = smaller, mapping = aes(x = carat, colour = cut)) +
  geom_freqpoly(binwidth = 0.1)
```

####Незвичайні значення

Як правило у вибіркових даних зустірчаються викиди (outliers) – такі значення свідчать або про похибку вимірювання, або про якість надзвичайні причини, що потребують уважного вивчення.

```{r}
ggplot(diamonds) + 
  geom_histogram(mapping = aes(x = y), binwidth = 0.5)
```

Для того, щоб їх побачити, необхідно певним чином масштабувати гістограму:

```{r}
ggplot(diamonds) + 
  geom_histogram(mapping = aes(x = y), binwidth = 0.5) +
  coord_cartesian(ylim = c(0, 50))
```

Якщо приймається рішення їх видалити, то це можна зроити наступним чином:

```{r}
unusual <- diamonds %>% 
  filter(y < 3 | y > 20) %>% 
  select(price, x, y, z) %>%
  arrange(y)
unusual
```

### Пропущені значення (Missing values)

```{r}
diamonds
```

```{r}
diamonds2 <- diamonds %>% 
  mutate(y = ifelse(y < 3 | y > 20, NA, y))

ggplot(data = diamonds2, mapping = aes(x = x, y = y)) + 
  geom_point()
```

Інколи ми хочемо зрозуміти, що робить спостереження з відсутніми значеннями, відмінними від спостережень із записаними значеннями. Наприклад, у `nycflights13::flights`, відсутні значення в змінній `dep_time` (час вильоту) показують, що рейс був скасований. Тому, можливо, нам потрібно буде порівняти заплановані терміни вильоту для скасованих та не скасованих часів. Ми можемо зробити це, зробивши нову змінну з `is.na()`:

```{r}
nycflights13::flights %>% 
  mutate(
    cancelled = is.na(dep_time),
    sched_hour = sched_dep_time %/% 100,
    sched_min = sched_dep_time %% 100,
    sched_dep_time = sched_hour + sched_min / 60
  ) %>% 
  ggplot(mapping = aes(sched_dep_time)) + 
    geom_freqpoly(mapping = aes(colour = cancelled), binwidth = 1/4)
```

### Коваріація

####  Категоріальні та неперервні змінні

```{r}
ggplot(data = diamonds, mapping = aes(x = price)) + 
  geom_freqpoly(mapping = aes(colour = cut), binwidth = 500)
```

Важко побачити різницю в розподілах, оскільки кількість вибіркових значень у кожній групі суттєво відрізняється:

```{r}
ggplot(diamonds) + 
  geom_bar(mapping = aes(x = cut))
```

Для полегшення порівняння нам потрібно поміняти те, що відображається на осі `Y`. Замість того, щоб відображати частоту, ми покажемо відносну частоту, яка є нормованою величиною.

```{r}
ggplot(data = diamonds, mapping = aes(x = price, y = ..density..)) + 
  geom_freqpoly(mapping = aes(colour = cut), binwidth = 500)
```

Тоді для нашого випадку застосування боксплотів дасть такий результат:

```{r}
ggplot(data = diamonds, mapping = aes(x = cut, y = price)) +
  geom_boxplot()
```

#### Дві категоріальні змінні

Для візуалізації коваріації між категоріальними змінними неохідно візуалізувати частоти: у вигляді таблиці, або певного графічного візуалізатора. Наприклад:

```{r}
ggplot(data = diamonds) +
  geom_count(mapping = aes(x = cut, y = color))
```

З результатів видно, що існує певна залежність між кольором діаманта, та якістю його ограненості.

### Індивідуальні завдання на лабораторну роботу

Дані з досліджуваного набору мають наступний вигляд:

```{r}
library(rio)

hw <- import("data/hw.xlsx")

head(hw)
```

Обчислимо і дослідимо сумарні статистики.

```{r}
hw |> 
  summary() 
```

Що ми бачимо?

- зріст і вага мають числову природу, стать - знакову
- дані комплектні: відстуні пропущені значення
- відсутні нульові значення – це знімає можливі проблеми при трансформації
- відсутні надвелики значення – надвелики значення кожен раз потребують серйозної уваги і аналізу - - - можливих причин, що їх викликали

Дослідимо закони розподілу ваги та зросту. Для цього побудуємо серію гістограм для них: 

```{r}
# Побудова 4x4 матриці гістограм і щільності нормального розподілу з відносними частками
hw |>
  pivot_longer(cols = -Стать) |>
  ggplot(aes(x = value)) +
  geom_histogram(binwidth = 2, 
                 fill = "lightblue", 
                 color = "dark grey", 
                 aes(y = after_stat(density))) +
  geom_density(aes(y = after_stat(density)), color = "red") +
  facet_wrap(~name, scales = "free") +
  theme_minimal() +
  labs(x = "Значення", y = "Відносна частота")
```

Що ми бачимо?

- зріст має дзвоноподібну форму, наближену до нормального. Враховуючи, що значення оцінок асимметрії та ексцесу несуттєво відрізняються від нуля, в першому наближенні можна вважати дані розподіли нормальними.
- вага сильно здвинута ліворуч, що говорить про можливу недостовірність даних, які вище 120

Подивимся на дані ваги більше 120
```{r}
hw |> 
  filter(`Вага, кг` > 120) |> 
  head()
```

Бачино лише 2 записи. Спробуємо ними знехтувати

```{r}
hwnew <- hw |>
  filter(`Вага, кг` < 120)
hwnew |> 
  select(-`Зріст, см`) |> 
  pivot_longer(cols = -Стать) |>
  ggplot(aes(x = value)) +
  geom_histogram(binwidth = 2, 
                 fill = "lightblue", 
                 color = "dark grey", 
                 aes(y = after_stat(density))) +
  geom_density(aes(y = after_stat(density)), color = "red") +
  facet_wrap(~name, scales = "free") +
  theme_minimal() +
  labs(x = "Значення", y = "Відносна частота")
```

Гістограма все ще трохи здвинета ліворуч, але вже краще

Для відповіді на питання, чи пов’язані між собою змінні, застосуємо кореляційний аналіз. З урахуванням числової природи даних, для оцінки кореляції скористаємося коефіцієнтом кореляції Пірсона.

```{r}
# pairs(iris[1:4], main="Edgar Anderson's Iris Data", font.main=4, pch=19)

hwnew |>
  select(-Стать) |> 
  pairs( main="Edgar Anderson's Iris Data", font.main = 2, pch = 19)
```

Що ми бачимо?

- між зростом і вагою є позетивний кореляційний зв'язок
- не видно поділу даних по статі

```{r}
hwnew |> 
  select(-Стать) |> 
  cor() |> 
  knitr::kable(caption = "Таблиця кореляції") 
```

```{r}
# PCA 
#install.packages("FactoMineR")
# Load
#library("FactoMineR")
resPCA <- hw |> 
  select(-Стать) |>
  PCA(ncp = 8, graph = FALSE)

# власні значення та кумулятивний процент
eigenvalues <- as.data.frame(resPCA$eig)
cumVar <- round(eigenvalues$`cumulative percentage of variance`[length(eigenvalues$eigenvalue[eigenvalues$eigenvalue >= 0.9])], 2)

knitr::kable(
  eigenvalues, 
  caption = "Власні значення (eigenvalues) і сумарний процент поясненої дисперсії"
)
```

```{r}
#install.packages("devtools")
#library("devtools")
#install_github("kassambara/factoextra")
library("factoextra")
fviz_pca_biplot(resPCA,
                geom = c("point"),
                # label = "none", # hide individual labels
             habillage = as.factor(hw$Стать), # color by groups
             axes = c(1, 2),
             repel = TRUE,
             label = c("ind", "ind.sup", "quali", "var", "quanti.sup"),
             select.var = list(name = c("Sepal.Length", "Sepal.Width", "Petal.Length", "Petal.Width")),
             # select.var = list(contrib = 8),
             # label = c("ind.sup"),
             palette = c("#00AFBB", "#E7B800", "#FC4E07", "#00AFBB", "#E7B800", "#FC4E07"),
             # alpha.var = c("contrib"),
             # col.ind = c("contrib"),
             # col.ind.sup = c("contrib"),
             addEllipses = TRUE # Concentration ellipses
             ) +
  theme_minimal()
```

