---
title: "Лабораторна робота №6. Побудова моделей класифікації"
author: "[Секретарюк В. О.](https://github.com/SquireUA), `r format(Sys.time(), '%Y')`"
date: "`r Sys.Date()`"
output:
#   pdf_document:
#     highlight: tango
#     toc: yes
#   word_document:
#     highlight: tango
#     toc: yes
  html_notebook:
    toc: yes # генерація змісту документу
    toc_float: true
    highlight: tango # Колір підсвічування коду
fontsize: 12pt # розмір шрифту
header-includes:
 \usepackage[T2A]{fontenc}
 \usepackage[utf8]{inputenc}
editor_options: 
  chunk_output_type: console # вивід результатів обчислень на консоль
---

__Мета:__ _Засвоєння базових принципів, знайомство з інструментами та набуття навичок побудови, eкспорту та імпорту моделей класифікації на рівні технології на основі статистичного підходу та моделей машинного навчання засобами мови програмування R та за допомогою універсального інтерфейсу доступа до функцій машинного навчання пакета `caret`._ 

### Індивідуальні завдання на лабораторну роботу

```{r}
library(rio)

hw <- import("data/hw.xlsx")

head(hw)
```

```{r}

#install.packages("caret")
library(caret)


# Розділяємо дані на навчальну та тестову вибірки.

set.seed(1234)

trainIndex <- createDataPartition(1:nrow(hw), times = 1, p = .8) #знаємо (1)

trainSet  <- hw[trainIndex$Resample1,]
testSet   <- hw[-trainIndex$Resample1,]

# Керування навчанням

fitCtrl <- trainControl(method = "repeatedcv",  # Кросс-валідація
                        number = 10,            # дані розбиваються на 10 частин
                        repeats = 5             # число повторень
)

# Навчання класиифікації за методом лінійного дискримінантного аналіза

model <- train(trainSet[,-3],trainSet[,3],
               method = 'lda',
               trControl = fitCtrl
)

# Навчена модель, яку має бути збережено:

#str(model)

fit <- model$finalModel
#str(fit)
```


```{r}
# Трансформуємо модель у набір символів

fit_char <- rawToChar(serialize(fit, NULL, TRUE))
nchar(fit_char) # скільки там символів?
```

```{r}
class(fit)
```

```{r}
# Виконуємо класифікацію за допомогою відновленої моделі.

prediction <- predict(fit, newdata = testSet[,-3])

# Перервіряємо якість класифікації.
confusionMatrix(prediction$class, as.factor(testSet[,3]))
```


